臺灣高等法院高雄分院民事判決　　　　　100年度上字第163號
上　訴　人　余天祿
訴訟代理人　陳文卿律師
被 上 訴人　莊新慶
　　　　　　鍾美禎
共　　　同
訴訟代理人　黃敏哲律師
上列當事人間請求損害賠償事件，上訴人對於中華民國100年5月
31日臺灣高雄地方法院99年度訴字第2018號第一審判決提起上訴
，本院於民國100年10月4日言詞辯論終結，判決如下：
    主  文
原判決命上訴人給付被上訴人莊新慶超過新台幣壹佰柒拾貳萬壹
仟柒佰陸拾元本息部分，給付被上訴人鍾美禎超過新台幣壹佰
拾伍萬元本息部分，及上開部分假執行之宣告，暨訴訟費用之
裁判，均廢棄。
上開廢棄部分，被上訴人在第一審之訴及假執行之聲請均駁回。
其餘上訴駁回。
第一、二審訴訟費用由上訴人負擔五分之三，餘由被上訴人負擔
。
    事實及理由
一、被上訴人主張：被上訴人莊新慶、鐘美禎為被害人莊智傑之
    父母。上訴人余天祿於民國99年3 月2 日晚間7 時50分許，
    自高雄縣旗山鎮○○路○段610 之42號「高山檳榔攤」對面
    空地處由西向東，徒步橫越該處劃設有分向限制線之雙向各
    二線道之道路，前往該檳榔攤購買檳榔，適有莊智傑騎乘車
    牌號碼679-GCQ 號普通重型機車，沿高雄縣旗山鎮○○路○
    段北往南方向直行而來行經該處。上訴人明知該處係劃有分
    向限制線之道路，不得任意穿越，且按當時客觀上並無不能
    注意之情事，竟任意穿越劃有分向限制線之道路而闖入慢車
    道中，致莊智傑閃煞不及，因機車撞擊上訴人，致莊智傑並
    因受有嚴重頭部外傷併左側頂部、枕部顱骨骨折、顱底骨骨
    折及右側硬腦膜下出血、氣腦及腦水腫等傷害，於同日不治
    死亡。莊新慶支出喪葬費新台幣( 下同) 413,070 元，且莊
    新慶與鍾美禎各受599,595 元、668,019 元扶養費及精神上
    各2,000,000 元之損害，爰依侵權行為法律關係提起本訴，
    於原審聲明：(一)上訴人應給付莊新慶3,012,665 元；(二)上訴
    人應給付鍾美禎2,668,019 元；(三)願供擔保請准宣告假執行
    。
二、上訴人則以：伊當時站在路面邊緣線外，尚未進入慢車道，
    系爭事故係莊智傑未注意車前狀況肇致，伊無過失責任，且
    伊亦為受害人。退步言之，縱認伊應負過失責任，惟莊智傑
    對本件事故之發生亦有過失，且其過失責任較上訴人為重，
    被上訴人所請求之扶養費與精神慰撫金之金額過高，並應以
    65歲後，計算被上訴人應受扶養年限等語置辯。
三、原審判決上訴人應分別給付被上訴人莊新慶2,261,399 元、
    被上訴人鍾美禎1,951,217 元，及均自民國99年8 月4 日起
    至清償日止，按週年利率5%計算之利息。被上訴人其餘之訴
    駁回( 被上訴人對敗訴部分並未聲明不服) 。上訴人就敗訴
    部分不服，提起上訴，於本院聲明：(一)原判決不利於上訴人
    部分廢棄。
    (二)上開廢棄部分，被上訴人在第一審之訴駁回。
    被上訴人答辯聲明：上訴駁回。
四、兩造不爭執事項：
  (一)上訴人於99年3 月2 日晚間7 時50分許，在高雄縣旗山鎮○
    ○路○段610 之42號「高山檳榔攤」對面空地處，本欲由西
    向東徒步越過設有分向限制線之雙向各二線道之道路，前往
    該檳榔攤購買檳榔，適莊智傑騎乘車牌號碼679-GCQ 號普通
    重型機車，沿該路段由北往南方向行駛，因莊智傑閃煞不及
    ，所騎機車車頭右方撞擊上訴人，莊智傑並因受有嚴重頭部
    外傷等傷害，於同日不治死亡。
  (二)被上訴人莊新慶因莊智傑死亡，支出喪葬費413,070元。
五、兩造爭執事項：
  (一)上訴人對系爭事故之發生有無過失？若有，過失比例為何？
  (二)被上訴人得請求之金額為若干？
六、本院之判斷：
  (一)上訴人對系爭事故之發生有無過失？若有，其過失比例為何
    ？
  1.按因故意或過失，不法侵害他人之權利者，負損害賠償責任
    ，民法第184 條第1 項前段定有明文。又按行人在禁止穿越
    、劃有分向限制線、設有劃分島或護欄之路段或三快車道以
    上之單行道，不得穿越道路；汽車行駛時，駕駛人應注意車
    前狀況，並隨時採取必要之安全措施，此為道路交通安全規
    則第134條第1項、第94條第3 項所明定明文。
  2.經查：
    (1)上訴人於99年3 月2 日晚間7 時50分許，在高雄縣旗山鎮
      （現高雄市旗山區○○○路○段610 之42號「高山檳榔攤
      」對面空地處，本欲由西向東徒步越過設有分向限制線之
      雙向各二線道之道路，前往該檳榔攤購買檳榔，適莊智傑
      騎乘車牌號碼679-GCQ 號普通重型機車，沿該路段由北往
      南方向行駛，因莊智傑閃煞不及，所騎機車車頭右方撞擊
      上訴人，莊智傑並因受有嚴重頭部外傷等傷害，於同日不
      治死亡，為兩造所不爭執，復有國軍高雄總醫院診斷證明
      書、高雄縣政府警察局指揮中心受理110 報案紀錄單、高
      雄縣政府警察局旗山分局司法警察處理變死案件初步調查
      報告表、相驗照片、臺灣高雄地方法院檢察署相驗屍體證
      明書、檢驗報告書可稽。
    (2)被上訴人主張，因上訴人欲橫越上開路段，闖入慢車道致
      莊智傑閃避不及肇致系爭事故；上訴人抗辯，當時伊站在
      路肩，尚未進入慢車道，莊智傑應係在路肩撞擊上訴人，
      刮地痕之起點為慢車道邊線內約30公分處，機車高度恰為
      30公分左右云云。經查：系爭事故發生地點為雙向，有快
      慢車道各1 之道路，快慢車道間並以實心白線為區○○○
      ○道與道路邊緣亦有實心白線標示道路邊緣之用，該處道
      路柏油鋪面乾燥無缺陷，慢車道路面寬度為2 公尺，莊智
      傑機車倒地後刮地痕之起點位於路面道邊線內約30公分處
      ，即慢車道內30公分處，隨後略向由北往南方向之右前方
      前滑行約20.5公尺，刮地痕之停止處則係在路面邊線外約
      60公分處，有道路交通事故現場圖、調查報告表(一)、(二)、
      事故現場照片可考。系爭事故發生後，莊智傑騎乘之機車
      係向右滑行，可認發生該機車之動能為偏向右前方之狀態
      ，而一般機車車禍事故發生後，駕駛人多會盡力維持車輛
      平衡，至車身已達無法控制之程度後始失去平衡而倒地，
      故實際發生碰撞之地點，通常均與倒地後產生刮地痕之地
      點有相當之距離，莊智傑騎乘之機車動能既然係向右前方
      ，則實際撞擊地點應在刮地痕之左後方，與路面邊線距離
      大於30公分，系爭事故之撞擊點應係在慢車道內。又該處
      快、慢車道明確區○○○○道路面寬度達2 公尺，莊智傑
      騎乘機車行經該處時毋需與其他車種爭道，亦無偏離慢車
      道騎乘在含有零星碎石不平整路面邊緣外之空地上之理，
      況且騎乘於不平整之路面上徒增發生意外之機會，莊智傑
      無需自行招致行車風險，是以系爭事故之撞擊點應係在慢
      車道內，上訴人抗辯，撞擊點係在路面邊緣外，不足採信
      。
    (3)系爭事故發生之路段為劃有分向限制線之道路，上訴人不
      得穿越道路，詎仍穿越道路進入慢車道，致莊智傑閃避不
      及因而發生本件事故，上訴人就系爭事故之發生有過失，
      被上訴人請求上訴人負賠償責任，自屬有據。惟莊智傑駕
      駛時本應注意車前狀況隨時採取必要之安全措施，而系爭
      事故發生之路段為直路、晴天且有夜間照明、路面乾燥無
      缺陷亦無障礙物，莊智傑應能注意上訴人進入慢車道乙事
      ，並應採取減速、煞車或繞過上訴人行駛之安全措施，而
      莊智傑未煞車直接撞擊上訴人，就系爭事故之發生亦有過
      失。本院審酌上述各情，認莊智傑與上訴人就系爭事故之
      發生，過失比例為莊智傑百分之10，上訴人百分之90。
  (二)被上訴人得請求之金額為若干?
  1.按因故意或過失，不法侵害他人之權利者，負損害賠償責任
    ；不法侵害他人致死者，對於支出醫療及增加生活上需要之
    費用或殯葬費之人，亦應負損害賠償責任，被害人對於第三
    人負有法定扶養義務者，加害人對於該第三人亦應負損害賠
    償責任；不法侵害他人之身體、健康雖非財產上之損害，亦
    得請求賠償相當之金額，於不法侵害他人基於父、母、子、
    女或配偶關係之身分法益而情節重大者，準用之。民法第18
    4 條第1 項前段、第192 條、第195 條定有明文。上訴人就
    系爭事故之發生有過失，應負賠償責任，茲就被上訴人之請
    求逐項審酌如下：
    喪葬費：被上訴人莊新慶主張，其因莊智傑死亡支出喪葬
      費413,070 元，有殯儀館使用規費繳納收據、塔位使用權
      契約書及收據可憑，上訴人對此並不爭執，本院審酌被上
      訴人莊新慶支出之喪葬費內容，均屬民間習俗上所必要，
      故其請求喪葬費413,070元，應予准許。
    扶養費：
      (1)按受扶養權利者，以不能維持生活而無謀生能力者為限
        ，無謀生能力之限制，於直系血親尊親屬，不適用之，
        民法第1117條定有明文，依此規定，能維持生活者無請
        求扶養之權利。查，被上訴人莊新慶為47年4 月30日生
        ，鍾美禎為51年12月15日生，有戶籍謄本在卷可憑，莊
        新慶任職台灣菸酒股份有限公司台北碑酒廠，97年薪資
        所得為967976元，98年薪資所得為96萬4891元，是其平
        均月所得在8 萬元左右，98年薪資連同股利所得為111
        萬7979元，97年薪資連同股利、利息所得為141 萬6094
        元，另有新北市○○區○○路自有房屋一棟，及台南縣
        後壁鄉房地多筆，鍾美禎任職中華郵政股份有限公司，
        97年薪資所得117 萬0344元，98年薪資所得121 萬9253
        元，平均月所得在10萬元左右，97年薪資連同股利、利
        息為128 萬6073元，98年薪資連同股利等所得為131 萬
        0518元，另有新北市○○區○○路房屋一棟、汽車一輛
        ，此有稅務電子閘門財產所得調件明細表在卷可稽，又
        其二人所服務之公司皆有完善之退休制度，此為眾所週
        知之事實，是其二人即使於退休後應無不能維持生活之
        情形，堪以認定，是依上述說明，其二人自不能請求莊
        智傑負扶養義務，從而，自不能請求上訴人給付此部分
        扶養費，又，上訴人於原審係對於被上訴人若能請求給
        付扶養費時，對請求之金額不爭執，而非不爭執被上訴
        人得請求扶養費，是本院自仍得依法審酌被上訴人是否
        得請求上訴人給付扶養費。
    慰撫金：莊智傑因系爭事故傷重死亡，已如前述。被上訴
      人是莊智傑之父母。衡情，被上訴人均會因喪失至親而精
      神痛苦，受有非財產上損害，被上訴人請求，上訴人給付
      精神慰撫金，洵屬有據。經查：莊新慶任職台北啤酒廠，
      名下有土地1 筆、房屋2 筆、田賦2 筆、投資18筆。財產
      總額6,505,620 元；鐘美禎任職郵局，名下有房屋土地各
      1 筆、投資4 筆，財產總額4,249,190 元；上訴人擔任司
      機，97、98年度申報所得分別為356,215 元、11,760元，
      名下無財產等情，已據兩造陳明在卷，並有稅務電子閘門
      財產所得調件明細表附卷可查。本院審酌兩造之身分、經
      濟狀況及被上訴人喪失至親之痛等情，認被上訴人請求上
      訴人給付之精神慰撫金，各以1,500,000元為適當。
  2.按損害之發生或擴大，被害人與有過失者，法院得減輕賠償
    金額或免除之，民法第217 條第1 項定有明文。此項規定之
    目的，在謀求加害人與被害人間之公平，故在裁判上法院得
    以職權減輕或免除之，最高法院85年台上字第1756號判例意
    旨參照，按系爭事故之發生，莊智傑應負之過失比例為百分
    之10，上訴人之過失比例為百分之90，已如前述，故被上訴
    人莊新慶得請求之金額為172 萬1763元〔（413,070+1,500,
    000 ）90%=1,721,763 〕，被上訴人鍾美禎得請求之金額
    為135萬元（1,500,00090%=1,350,000）
七、綜上所述，被上訴人依侵權行為之法律關係請求上訴人給付
    被上訴人莊新慶172 萬1763元、給付被上訴人鍾美禎135 萬
    元，及均自起訴狀繕本送達之翌日（即99年8 月4 日）起，
    至清償日止，按週年利率百分之五計算之法定遲延利息，為
    有理由，應予准許，原判決所命給付，超過上開應准許部分
    ，及該部分假執行之宣告，自有未當，上訴意旨求予就此部
    分廢棄改判，為有理由，自應由本院將原判決此部分廢棄改
    判，駁回被上訴人此部分在第一審之訴及假執行之聲請。至
    上開應准許部分，原審予以准許，並准供擔保宣告假執行及
    免為假執行，核無不合，此部分上訴為無理由，應予駁回。
八、兩造其餘攻擊防禦方法與判決之結果不生影響，爰不予論述
    ，併此明。
九、據上論結，本件上訴為一部有理由、一部無理由，依民事訴
    訟法第450 條、第449 條第1 項、第79條、第85條第1 項前
    段，判決如主文。
中    華    民    國   100    年    10    月    18    日
                              民事第五庭
                                  審判長法官  簡色嬌
                                  法      官  林紀元
                                  法      官  黃科瑜
以上正本證明與原本無異。
上訴人如對本判決上訴，須於判決送達後20日內向本院提出上訴
狀，其未表明上訴理由者，應於上訴後20日內向本院提出上訴理
由書（均須按他造當事人之人數附繕本）。上訴時應提出委任律
師或具有律師資格之人之委任狀，並依附註條文規定辦理。如委
任律師提起上訴者，應一併繳納上訴審裁判費。
被上訴人不得上訴。
中    華    民    國    100   年    10    月    19    日
                                  書  記  官  彭筱瑗
附註：
民事訴訟法第466條之1：
對於第二審判決上訴，上訴人應委任律師為訴訟代理人，但上訴
人或其法定代理人具有律師資格者，不在此限。
上訴人之配偶、三親等內之血親、二親等內之姻親，或上訴人為
法人、中央或地方機關時，其所屬專任人員具有律師資格並經法
院認為適當者，亦得為第三審訴訟代理人。
第1 項但書及第2 項情形，應於提起上訴或委任時釋明之。